臺灣高等法院民事判決　　　　　　　　100年度上易字第574號
上　訴　人　林周雲霞
訴訟代理人　羅子武律師
　　　　　　李志正律師
被 上訴 人　黃金蘭
訴訟代理人　陳明宗律師
上列當事人間給付款項事件，上訴人對於中華民國100年4月19日
臺灣板橋地方法院100年度訴字第441號第一審判決提起上訴，本
院於100年9月20日言詞辯論終結，判決如下：
    主  文
上訴駁回。
第二審訴訟費用由上訴人負擔。
    事實及理由
一、上訴人起訴主張：伊於民國98年6 月24日與被上訴人簽訂買
    賣契約（下稱系爭買賣契約），出售伊所有座落新北市中和
    區（改制前臺北縣中和市○○○○段123、123-2地號，權利
    範圍均1/5 之土地（下合稱系爭土地），被上訴人同時交付
    伊新臺幣（下同）20萬元現金及如附表所示之支票2 張。嗣
    因承辦代書發現伊所交付之系爭土地權狀為舊式，無法辦理
    過戶，兩造遂於98年6 月25日約定，自該日起暫停系爭買賣
    契約之效力，待伊取得有效土地權狀再繼續辦理。伊乃將被
    上訴人交付之84萬元支票（即如附表編號2 所示之支票，下
    稱系爭84萬元支票），先行返還被上訴人。同年8 月10日伊
    取得有效土地權狀後，系爭買賣契約再生效力，伊交付系爭
    土地權狀予被上訴人，被上訴人交付84萬元予伊。惟因伊先
    前曾經由被上訴人居間，將系爭土地出售予訴外人呂明軒，
    該買賣契約因故未履行，伊乃將被上訴人前所交付之100 萬
    元支票（即如附表編號1所示之支票，下稱系爭100萬元支票
    ）交付予被上訴人，約定由被上訴人將系爭100 萬元支票轉
    交予呂明軒，用以解除伊與呂明軒間之買賣契約，並取回伊
    於該次買賣契約中所簽發交付之本票及買賣契約書。然被上
    訴人取得系爭100 萬元支票後，遲未向呂明軒給付並依約取
    回上開本票及買賣契約書。伊遂要求被上訴人於98年8 月18
    日至呂明軒處協商，雖被上訴人已將系爭100 萬元支票交付
    呂明軒，然系爭支票遲至該日仍未有足額款項可供呂明軒兌
    現，伊乃當場給付100 萬元現金予呂明軒並取回該本票、買
    賣契約書。當日因兩造對系爭買賣契約之履行看法不一，伊
    即將84萬元退還被上訴人。詎被上訴人竟於98年間向原法院
    起訴主張伊違約請求損害賠償，原法院以98年度訴字第2323
    號事件受理（下稱另案），審理結果認係被上訴人未依約代
    伊向呂明軒清償100 萬元，並取回伊所開立之本票、買賣契
    約書，而判決被上訴人敗訴確定。是系爭買賣契約之履行被
    上訴人確有違約情事，應認系爭買賣契約業已解除，倘法院
    認系爭買賣契約尚未解除，伊再以本件起訴狀之送達作為解
    除契約之意思表示。又本件須先解除伊與呂明軒間之買賣契
    約，兩造間方能達成系爭買賣契約目的，伊乃將系爭100 萬
    元支票交由被上訴人轉交予呂明軒，並約定由被上訴人將上
    開本票、買賣契約書取回作廢。倘未為此等行為，系爭買賣
    契約目的即無法達成，伊自得不為催告，逕予解除系爭買賣
    契約，被上訴人應依系爭買賣契約第9條約定，將其於98年8
    月10日所交付予伊之84萬元由伊沒收，被上訴人無權收受伊
    退還之84萬元，其行為已屬侵害伊對該84萬元之權利，爰依
    系爭買賣契約第9條、民法第179條、第184 條規定，請求被
    上訴人給付伊84萬元及自起訴狀繕本送達翌日起至清償日止
    ，按年息5%計算之利息；並返還伊於簽訂系爭買賣契約時所
    交付之系爭土地權狀等語。原審為上訴人敗訴之判決，上訴
    人就其敗訴部分中有關84萬元本息部分，提起上訴，聲明求
    為：(一)原判決關於駁回後開(二)之訴及該部分假執行之聲請暨
    命負擔該部分訴訟費用之裁判均廢棄。(二)被上訴人應給付上
    訴人84萬元，及自起訴狀繕本送達翌日起至清償日止，按年
    息5%計算之利息。
二、被上訴人則以：上訴人於98年6 月24日委由其子林金成與伊
    簽立系爭買賣契約，約定由伊以680 萬元買受上訴人所有之
    系爭土地，伊並同時交付20萬元現金及如附表所示之支票2
    張，作為伊依約應給付之第1期款項204萬元。復因上訴人已
    收呂明軒所給付之價金100 萬元未返還，上訴人再將伊所交
    付之系爭100 萬元支票，交付予伊轉交呂明軒。詎簽約當日
    下午，承辦代書發現上訴人所交付之系爭土地權狀為舊式，
    無法辦理過戶等相關手續，兩造遂於98年6 月25日約定，自
    該日起暫停系爭買賣契約之履行，待上訴人取得有效權狀後
    再續行辦理，林金成並將系爭84萬元支票返還予伊。上訴人
    業於98年6月24日將系爭100萬元支票交付伊轉交予呂明軒，
    嗣於98年8 月10日伊取得系爭土地權狀時，並交付84萬元予
    上訴人，繳清系爭買賣契約之第1 期款項。同年月14日系爭
    土地之免稅證明已核發領取，伊遂請上訴人交付印鑑證明，
    詎上訴人及林金成竟藉詞託延，拒不交付，伊多次催請上訴
    人提出印鑑證明，上訴人竟藉詞反悔不賣。林金成更於98年
    8 月18日藉詞商議履約事宜，邀伊同至呂明軒辦公處所，表
    達解約之意，經伊拒絕不同意解約，林金成當場於該處所2
    樓提出100萬元現金交付呂明軒，並表示伊前將系爭100萬元
    支票返還予呂明軒為無效等語，幾經爭吵，林金成又表示要
    將84萬元返還伊，經伊拒絕，林金成竟於離去時，從車內丟
    出84萬元現金於呂明軒辦公處所1 樓門口外地上，隨即開車
    離去，令伊錯愕，嗣伊委請律師撰發存證信函通知上訴人及
    林金成領回，其等均藉故拒絕受領價金及提出印鑑證明。伊
    無奈僅得將100萬元支票及簽發作為第二期價金之340萬元票
    據置放於代書處。依系爭買賣契約約定，於免稅證明核發領
    取後，上訴人應交付印鑑證明，伊須給付價金340 萬元，惟
    伊多次函催上訴人履約及受領價金，上訴人均置之不理，伊
    簽發票據交予承辦代書，作為給付第二期價金340 萬元，實
    非可歸責於伊，伊不負遲延責任，上訴人解除系爭買賣契約
    ，並不合法。伊始終表示願意履行系爭買賣契約並依約給付
    價金，係上訴人拒絕受領，況上訴人從未催告伊履約，自不
    得逕予解除契約，系爭買賣契約並未合法解除等語，資為抗
    辯。原審為被上訴人勝訴之判決，被上訴人對於上訴人之上
    訴則聲明駁回上訴。
三、經查：
  (一)上訴人原經由被上訴人居間，於97年12月間將上訴人所有系
    爭土地以830 萬元出售予呂明軒，惟該買賣契約並未履行，
    上訴人亦未返還呂明軒已交付之100 萬元價金。嗣上訴人復
    於98年6 月24日與被上訴人簽訂系爭買賣契約，將系爭土地
    以680 萬元出售予被上訴人，被上訴人已交付上訴人20萬元
    及如附表所示之支票2張合計204萬元，作為系爭買賣契約應
    給付之第1期款項。
  (二)上訴人與被上訴人另於98年6 月25日約定系爭買賣契約，待
    上訴人取得有效權狀後始恢復效力，上訴人將被上訴人先前
    交付之系爭84萬元支票返還被上訴人。另上訴人為返還呂明
    軒100萬元，將系爭100萬元支票交付被上訴人轉交呂明軒。
  (三)上訴人於98年8 月10日取得有效土地權狀後，系爭買賣契約
    書再生效力，上訴人並交付系爭土地權狀予被上訴人收執，
    被上訴人依約交付84萬元予上訴人。
  (四)系爭土地之免稅證明已於98年8 月14日核發領取，被上訴人
    請求上訴人交付印鑑證明，因被上訴人並未付第2期340萬元
    ，上訴人拒不交付印鑑證明並於98年8 月18日至呂明軒辦公
    處所商談買賣事宜，於離去時從車內丟出84萬元現金於呂明
    軒辦公處所1 樓門口外地上後開車離去，被上訴人已收取該
    84萬元。
  上開各情，有系爭買賣契約1份、土地登記第二類謄本2份、地
  籍圖謄本1份、支票2張、原法院98年度訴字第2323號判決書暨
  言詞辯論筆錄各1 份等影本可證（見臺灣臺北地方法院99年度
  訴字第4108號卷，下稱第4108號卷，第10至19頁、第21至31頁
  ），並為兩造所不爭執（見原審卷第44、45頁），均堪信為真
  正。
四、上訴人主張：兩造約定由被上訴人將系爭100 萬元支票轉交
    呂明軒，解除上訴人與呂明軒間之買賣契約，並取回上訴人
    簽發之本票及買賣契約書，然被上訴人取得系爭100 萬元支
    票後，遲未向呂明軒給付及依約取回本票、買賣契約書，被
    上訴人業已違約，上訴人得不經催告，逕予解除系爭買賣契
    約，並依系爭買賣契約第9 條、民法第179條、第184條規定
    ，請求被上訴人給付84萬元本息等語，惟為被上訴人所否認
    ，並以前開情詞置辯。經查：
  (一)按確定判決之既判力，固以訴訟標的經表現於主文判斷之事
    項為限，判決理由並無既判力。但法院於判決理由中，就訴
    訟標的以外當事人主張之重要爭點，本於當事人辯論之結果
    ，已為判斷時，其對此重要爭點所為之判斷，除有顯然違背
    法令之情形，或當事人已提出新訴訟資料，足以推翻原判斷
    之情形外，應解為在同一當事人就該重要爭點所提起之訴訟
    中，法院及當事人就該已經法院判斷之重要爭點法律關係，
    皆不得任作相反之判斷或主張，始符民事訴訟上之誠信原則
    。本件上訴人主張：被上訴人於另案起訴主張上訴人違約請
    求上訴人損害賠償，經原法院另案確定判決認被上訴人未依
    約代上訴人向呂明軒清償100 萬元，並取回上訴人所開立之
    本票、買賣契約書之情事，而判決被上訴人敗訴確定。由此
    已認定系爭買賣契約係被上訴人有違約情事等語。惟查：另
    案確定判決認定：被上訴人系爭100 萬元支票帳戶實際上並
    無100 萬元存款，且被上訴人確實未將上訴人交付呂明軒之
    本票及買賣契約書取回等節，已經承辦代書廖宏仁及呂明軒
    證述屬實，參諸被上訴人復以99年3月4日存證信函通知上訴
    人其另將100 萬元臺灣銀行支票置於廖宏仁處請上訴人於文
    到5日內領取，益徵被上訴人應未完全履行系爭買賣契約第1
    次款項之給付義務，上訴人拒不交付印鑑證明，即難認係因
    可歸責於己之事由而不履行契約，尤難認上訴人有何反悔不
    賣情事。且系爭買賣契約第3條記載付款方式區分3次，於兩
    造簽訂買賣契約書，備齊過戶報稅證件用印完成同時，給付
    第1次款項204萬元，於免稅證明核發領取後，交付印鑑證明
    同時，給付第2次款項340萬元，是被上訴人要求上訴人交付
    印鑑證明同時，亦應備妥第2次款項340萬元以給付上訴人，
    倘被上訴人尚未提出340 萬元，而空言要求上訴人交付印鑑
    證明，上訴人自無履行之義務，惟被上訴人於99年4月6日始
    提出340 萬元支票影本，且該支票亦不能證明被上訴人確已
    備妥340 萬元得給付上訴人，益徵上訴人拒絕交付印鑑證明
    ，實非無據，有另案確定判決書1 份可稽（見第4108號卷第
    21至23頁）。審究另案確定判決內容，僅係認定上訴人拒絕
    交付印鑑證明，難認係因可歸責於己之事由而不履行契約，
    故被上訴人請求上訴人損害賠償無理由，並未認定系爭買賣
    契約之履行，被上訴人有違約情事，上訴人主張：因另案確
    定判決之認定發生爭點效，得逕認被上訴人就系爭買賣契約
    之履行，有違約情事乙節，容有誤會，委不足取。是被上訴
    人就系爭買賣契約之履行，究有無可歸被上訴人之違約事由
    ，仍應由本院加以審酌認定。
  (二)本件上訴人為返還呂明軒100萬元價金，乃將系爭100萬元支
    票交付被上訴人轉交呂明軒，並取回上訴人所簽發之本票及
    買賣契約書。被上訴人確未自行於呂明軒處取回上訴人所簽
    發之本票及買賣契約書之事實，為兩造不爭執，固堪信為真
    實。惟稽諸：
    1.證人廖宏仁於另案證稱：「（問：票號UC0000000 ，面額
      金額為100 萬元之票據是否為你所簽發？如有，是否已兌
      付？如已兌付，何時兌付？如未兌付，原因為何？）是的
      ，沒有兌現，因為買賣有爭議，後來沒有完成。」、「（
      問：有何爭議？）賣方（即上訴人）不願意出售，買方（
      即被上訴人）要求履行，兩方沒有取得共識，所有沒有完
      成買賣。」、「（問：本件買賣的買方支票為何是由你開
      立？原因為何？）因為買方跟我是舊識，在買賣之前她向
      我借票，我就開票借她。」、「（問：票期到之前本身就
      有100 萬元，還是買方匯款給你？）票到期前我並沒有這
      100 萬元」、「（問：買方有無匯款給你？）買方還沒有
      匯款給我」、「（問：如何得知賣方不願出售？）因為簽
      約後，買方取得免稅證明，依照正常的買賣程序，賣方要
      檢附印鑑證明給買方辦理，但賣方未交付印鑑證明，所以
      我認為賣方不願意出售。」、「（問：是否知道買方有依
      約繳足第1次204萬元的款項？）當時付款的時候，我是有
      會同買方一起去支付此價金，我不確定是否有繳足，因為
      當時204 萬元有支票及現金，支票尚未兌現，無法確定是
      否繳足。」、「（問：買賣中有100 萬元支票是你的，為
      何無法確定是否有繳足？）100 萬元支票是我開的沒錯，
      100萬元要入到我帳戶以後才能確定繳付該款項，而100萬
      元支票就是繳付的憑據」（見第4108號卷第26、27頁）。
    2.證人呂明軒於另案證稱：「〔問：原告（即被上訴人）是
      否曾將票號為UC0000000，票面金額為100萬元之票據交付
      予證人？何時交付？是否將上開票據提示？如無，原因為
      何？〕有，有交給我1張支票100萬元，但票號我就不記得
      了，我還簽了1張收據給她。是在98年8月，我記得是星期
      五。我沒有把票提示，因為剛好是星期五，且我人又跑到
      南部，我想等提示後再返還本票給她。」、「（問：為何
      未提示？）因為等我要去提示的時候，聽說林先生（即林
      金成）要拿現金來，所以我就沒有提示。」、「〔問：被
      告（即上訴人）於98年8 月18日是否曾至證人之辦公室，
      如是，當日始末為何？請簡略說明〕日期我不記得了，但
      是她有拿現金100 萬元來給我，而把本票及支票拿回去…
      。」、「（問：是被告還是被告長子到你的處所？）被告
      的長子」、「（問：原告將票據交給你的時候，是否有向
      你請求返還被告所開立的本票？）有，但支票未兌現，我
      不能返還本票。」、「（問：原告將票據交給你的時候，
      是否有請你將與被告簽立的土地買賣合約作廢？）錢還沒
      有兌現，等兌現了再把它作廢。」、「（問：把支票還給
      被告的長子時，有無請他簽收？）100 萬元支票是還給林
      先生，沒有簽收，因為當面解決就把買賣契約書撕掉了。
      」等語，且被上訴人亦自承當時有收到系爭100 萬元支票
      （見第4108號卷第28至31頁）。
    3.由此可知被上訴人業已將系爭100 萬元支票轉交予呂明軒
      ，呂明軒未如期提示系爭100 萬元支票，並退還上訴人所
      簽發之本票及買賣契約書，實因上訴人之代理人林金成介
      入自行交付100萬元現金予呂明軒，嗣呂明軒並退還系爭1
      00萬元支票及上訴人所簽發之本票及買賣契約書予林金成
      ，系爭100 萬元支票再交還被上訴人。是被上訴人未能依
      約取回上訴人簽發之本票及買賣契約書，誠難認係可歸責
      於被上訴人之事由，自難謂被上訴人業已違約。
  (三)系爭買賣契約固約定，應於簽訂買賣契約書，備齊過戶報稅
    證明用印完成同時，繳交第一次價金204萬元，因系爭100萬
    元支票，係經上訴人提出100 萬元現金予呂明軒換回，被上
    訴人因而未繳足系爭買賣契約所約定之第一次價金204 萬元
    。惟按債權人非因債務人遲延給付當然取得契約解除權，必
    定相當期限催告其履行，如於期限內不履行時，始得解除契
    約；依契約之性質或當事人之意思表示，非於一定時期為給
    付不能達其契約之目的，而契約當事人之一方不按照時期給
    付者，他方當事人得不為前條之催告，解除其契約，民法第
    25 4條、第255條分別定有明文。再按民法第255條所謂依契
    約之性質，非於一定時期為給付不能達其契約之目的者，係
    指就契約本身，自客觀上觀察，即可認識非於一定時期為給
    付不能達其契約目的之情形而言。又所謂依當事人之意思表
    示，非於一定時期為給付不能達其契約之目的者，必須契約
    當事人間有嚴守履行期間之合意，並對此期間之重要有所認
    識（最高法院64年臺再字第177 號判例參照）。本件上訴人
    主張被上訴人違約，系爭買賣契約業已解除，倘法院認系爭
    買賣契約尚未解除，應系爭買賣契約須先解除上訴人與呂明
    軒間之買賣契約，方能達成系爭買賣契約目的，上訴人乃將
    系爭100 萬元支票交由被上訴人轉交予呂明軒，並約定由被
    上訴人將上開本票、買賣契約書取回作廢。倘未為此等行為
    者，系爭買賣契約目的即無法達成，上訴人自得不為催告，
    逕予解除系爭買賣契約，再以本件起訴狀作為解約契約之意
    思表示等語。惟依系爭買賣契約內容，固就被上訴人支付3
    期買賣款項約定有履行期限，但被上訴人對上訴人僅負支付
    3 期買賣款項之給付義務，客觀上觀察殊無非於一定時期為
    給付不能達其契約目的之情形，非可認為兩造對被上訴人付
    款義務有嚴守履行期限之合意，且未見兩造間有何可認該等
    履行期特別重要之合意，上訴人又未能證明兩造對此期限之
    重要有所認識。而上訴人與呂明軒間先前之買賣契約，是否
    已解除，並無礙系爭買賣契約之效力，更無何須先解除上訴
    人與呂明軒間之買賣契約，方能達成系爭買賣契約目的可言
    ，況上訴人亦未主張並舉證證明，兩造間就被上訴人應於何
    時自呂明軒處取回上訴人簽發之本票、買賣契約書，曾有履
    行期限之約定，自無民法第255 條規定之適用。故上訴人仍
    需先定期催告被上訴人履行，而仍未履行時，始得解除系爭
    買賣契約。上訴人僅於99年8 月25日民事起訴狀表明以起訴
    狀之送達作為解除契約之意思表示，而未先定相當期限催告
    被上訴人履行，其以起訴狀作為解除契約之意思表示，自不
    生合法解除系爭買賣契約之效力。
  (四)又按無法律上之原因而受利益，致他人受損害者，應返還其
    利益。雖有法律上之原因，而其後已不存在者，亦同；因故
    意或過失，不法侵害他人之權利者，負損害賠償責任。故意
    以背於善良風俗之方法，加損害於他人者亦同。違反保護他
    人之法律，致生損害於他人者，負賠償責任。但能證明其行
    為無過失者，不在此限，民法第179條、第184條分別定有明
    文。再按損害賠償之債，以實際上受有損害為成立要件，倘
    無損害，即不發生賠償問題（最高法院95年度台上字第2409
    號判決意旨參照）。本件被上訴人未依約解除上訴人與呂明
    軒間之買賣契約，取回上訴人簽發之本票及買賣契約書，尚
    難逕認係可歸責於被上訴人之事由，已如前述。況兩造於98
    年8 月18日至呂明軒辦公處所協商，係上訴人於離去時自行
    從車內丟出84萬元現金於地上，被上訴人方取回84萬元之事
    實，為兩造所不爭執（見原審卷第45頁）。該84萬元現金既
    係上訴人自行丟出車外返還被上訴人，上訴人主觀上已不欲
    收受，自難認係系爭買賣契約第9 條所約定之賣方「已收之
    價金」，被上訴人更無何不當得利或侵權行為可言，綜上，
    上訴人主張依據民法第179條、第184條及系爭買賣契約書第
    9條請求被上訴人給付84 萬元，均無理由。至於上訴人得否
    依系爭買賣契約請求被上訴人給付買賣價金（含系爭84萬元
    ），係屬另一問題，與本件無關，併此指明。
五、綜上所述，上訴人依系爭買賣契約第9條、民法第179條、第
    184條規定，訴請被上訴人給付84 萬元，暨自起訴狀繕本送
    達翌日起至清償日止，按年息5%計算之利息，為無理由，不
    應准許。從而，原審就此部分所為上訴人敗訴之判決，其理
    由雖與本院未盡相同，結果並無二致，上訴意旨指摘原判決
    此部分不當，求予廢棄改判，仍應認為無理由，應予駁回。
六、兩造其餘攻擊、防禦方法及未經援用或進行調查之證據，經
    本院斟酌後，認為均不足以影響本判決之結果，自無予以調
    查或逐一詳予論駁之必要，附此指明。
七、據上論結，本件上訴為無理由，依民事訴訟法第449條第2項
    、第78條，判決如主文。
中    華    民    國   100    年    10    月    11    日
                    民事第四庭
                        審判長法  官 張劍男
                              法  官 翁昭蓉
                              法  官 陳靜芬
正本係照原本作成。
不得上訴。
中    華    民    國   100    年    10    月    14    日
                              書記官 應瑞霞
 附表：
┌──┬───┬─────┬─────────┬──────┐
│編號│發票人│ 支票號碼 │票面金額（新台幣）│  發票日    │
├──┼───┼─────┼─────────┼──────┤
│ 1  │廖宏仁│ UC0000000│     100萬元      │98年6月24日 │
├──┼───┼─────┼─────────┼──────┤
│ 2  │廖宏仁│ UC0000000│      84萬元      │98年6月24日 │
└──┴───┴─────┴─────────┴──────┘